ACORDAO-COMPLETO-2555448

ACÓRDÃO 6869/2022 ATA 38/2022 - SEGUNDA CÂMARA

VISTOS, relatados e discutidos estes autos que cuidam de embargos de declaração opostos por Maria Eugenia Witzler Antunes Ribeiro contra o Acórdão 18553/2021-TCU-Segunda Câmara.
ACORDAM os Ministros do Tribunal de Contas da União, reunidos em Sessão da Segunda Câmara, diante das razões expostas pelo Relator, em:
9.1. com fulcro no art. 34 da Lei nº 8.443/92 c/c o art. 287 do RI/TCU conhecer dos embargos de declaração em análise para, no mérito, rejeitá-los;
9.2. dar ciência à embargante sobre o presente acórdão, destacando que o relatório e o voto que o fundamentam podem ser acessados por meio do endereço eletrônico www.tcu.gov.br/acordaos.

Embargos de declaração opostos por Maria Eugenia Witzler Antunes Ribeiro contra o Acórdão 18.553/2021-TCU-2ª Câmara, que teve como relator o Excelentíssimo Senhor Ministro Raimundo Carreiro.

Segunda Câmara

Tribunal Regional do Trabalho da 24ª Região/MS.

3. Interessados/Responsáveis/Recorrentes:
3.1. Interessados: Maria Eugenia Witzler Antunes Ribeiro (XXX.583.889-XX).
3.2. Recorrente: Maria Eugenia Witzler Antunes Ribeiro (XXX.583.889-XX).

13.1. Ministros presentes: Bruno Dantas (Presidente) e Antonio Anastasia (Relator).
13.2. Ministros-Substitutos convocados: Marcos Bemquerer Costa e Weder de Oliveira.

ANTONIO ANASTASIA

Ministro Raimundo Carreiro.

Transcrevo a seguir, nos termos do art. 1º, § 3º, inciso I, da Lei nº 8.443/92, a instrução lavrada no âmbito da Secretaria de Recursos  (peça 60) , contendo a análise de mérito das razões recursais, cujas conclusões contaram com a anuência do titular daquela unidade técnica (peça 61) .
"INTRODUÇÃO
1.	Trata-se de embargos de declaração (peça 53) opostos por Maria Eugenia Witzler Antunes Ribeiro contra o Acórdão 18553/2021-TCU-Segunda Câmara (peça 47) , que teve como relator o Excelentíssimo Senhor Ministro Raimundo Carreiro.
1.1.	A deliberação recorrida apresenta o seguinte teor:
VISTOS, relatados e discutidos estes autos de pedido de reexame interposto por Maria Eugenia Witzler Antunes Ribeiro (CPF XXX.583.889-XX) , ex-servidora do Tribunal Regional do Trabalho da 24ª Região/MS, contra o Acórdão 5145/2021-TCU-Segunda Câmara (peça 8) , relator o Ministro Bruno Dantas, que julgou ilegal o ato de aposentadoria da recorrente e negou-lhe registro, em razão do percebimento indevido da vantagem de "quintos".
ACORDAM os Ministros do Tribunal de Contas da União, reunidos em Sessão da Segunda Câmara, ante as razões expostas pelo Relator, em: 
9.1. com fundamento no art. 48 da Lei 8.443/1992 e nos arts. 285, caput, e 286, parágrafo único do RI/TCU, conhecer do recurso de pedido de reexame interposto por Eugenia Witzler Antunes Ribeiro (CPF XXX.583.889-XX) , para, no mérito, dar-lhe provimento parcial e tornar sem efeito o item 9.3.1 do Acórdão recorrido;
9.2. dar conhecimento deste acórdão, encaminhando a respectiva cópia, ao TRT 24ª Região, à Sra. Eugenia Witzler Antunes Ribeiro (CPF XXX.583.889-XX) e aos demais interessados, informando que a presente deliberação, acompanhada do Relatório e do Voto que a fundamenta, está disponível para a consulta no endereço virtual https://www.tcu.gov.br/acordaos.
HISTÓRICO 
2.	O ato de aposentadoria da interessada foi julgado ilegal, por não constar dos autos informação de que a incorporação de parcela de quintos/décimos, referente ao exercício de função de confiança posterior ao advento da Lei 9.624/1998, decorria de decisão judicial transitada em julgado e, por isso, devia o órgão de origem providenciar sua conversão em "Parcela Compensatória", observada a modulação estabelecida pelo STF no âmbito do RE 638.115/CE.
2.1.	Na instrução do pedido de reexame, a Serur entendeu que, tendo sido comprovado que a vantagem percebida pela ex-servidora estava amparada por decisão judicial transitada em julgado, devia ser tornada sem efeito a determinação contida no item 9.3.1 do acórdão recorrido, ante a necessidade de observância da modulação de efeitos quanto à manutenção da parcela de quintos incorporados entre 8/4/1998 e 4/9/2001 imune à absorção por reajustes futuros, ficando, assim, afastada a necessidade de emissão de novo ato com ajuste da parcela de quintos ao decidido no RE 638.115/CE (peça 44) .
2.2.	O Relator a quo teceu considerações adicionais em seu voto ao acolher a análise e as conclusões da unidade técnica, ressaltando que a homenagem à coisa julgada, que se impõe como diretriz constitucional, não implica em alterar o julgamento pela ilegalidade do ato de aposentação pela Corte de Contas, até porque o STF, no Tema 395 de Repercussão Geral, deixou assente que a incorporação de quintos após 8/4/1998 ofende o princípio da legalidade (peça 48) .
2.3.	Irresignada com o provimento parcial do pedido de reexame (Acórdão 18553/2021-TCU-Segunda Câmara, de relatoria do Ministro Raimundo Carreiro) , a ex-servidora opôs embargos de declaração (peça 53) , cuja argumentação será abordada mais adiante.
ADMISSIBILIDADE
3.	O Excelentíssimo Senhor Ministro Raimundo Carreiro, mediante despacho de peça 58, determinou a remessa dos autos à Serur, para exame de admissibilidade e instrução dos embargos, com fulcro nos artigos 50 e 56 da Resolução TCU 259/2014, c/c o artigo 52, inciso II, da Resolução TCU 305/2018.
3.1.	Reitera-se o exame de admissibilidade realizado pelo Sar/Serur (peça 58) , que opinou pelo conhecimento dos embargos, nos termos do artigo 34, § 2º, da Lei 8.443/1992, c/c o artigo 287, § 3º, do RI/TCU, suspendendo-se os efeitos do subitem 9.1 do Acórdão 18553/2021-TCU-Segunda Câmara. A análise de mérito ficou a cargo da 2ª Diretoria Técnica, conforme o que dispõe o art. 51, inciso II, da Resolução TCU 253/2012.
EXAME DE MÉRITO
4.	Delimitação
4.1.	Constitui objeto do presente recurso definir se ocorreu a contradição apontada pela embargante quanto à continuidade do pagamento de quintos, mas com o julgamento pela ilegalidade e negativa de registro de seu ato de aposentadoria.
5.	Da ocorrência de contradição
5.1.	Aduz-se que há contradição na decisão embargada, com base nos seguintes argumentos.
5.2.	Transparece evidente a contradição do acórdão, porquanto, ao tempo em que reconhece a legalidade do recebimento dos quintos, se curvando à coisa julgada, recusa o registro da aposentadoria, escorado na ilegalidade do ato, na linha da jurisprudência que se consolidou no TCU (peça 53, p. 3) .
5.3.	Indene de dúvida que, mais que contraditório, o acórdão afronta os princípios da coisa julgada e do direito adquirido (inciso XXXVI do art. 5º da Lei Maior) , já que, havendo o reconhecimento da legalidade da continuidade dos pagamentos, por força de decisão judicial transitada em julgado, não poderia recusar o registro da aposentadoria, que não padece de qualquer vício (peça 53, p. 4) .
5.4.	Cediço que, constitucionalmente, a Corte de Contas não dispõe de poder para rever ou contrariar decisão transitada em julgado. No caso telado, em evidente contradição, o acórdão, indiretamente, deixa de acolher a coisa julgada, para afastar o direito líquido e certo da embargante ao registro de sua aposentadoria (peça 53, p. 4) .
5.5.	Demais não é repisar que o acórdão é contraditório, na medida em que se curva à coisa julgada (decidindo pela legalidade dos pagamentos) , e, ao mesmo tempo, afasta o direito líquido e certo da embargante ao registro de sua aposentadoria, cuja proibição tinha por escopo os aludidos pagamentos, até então tidos por ilegais (peça 53, p. 4) .
5.6.	Assim, requer o conhecimento e provimento dos embargos declaratórios, para, sob os auspícios dos aspectos legais e fundamentos antes invocados, em efeitos infringentes, seja acolhida a contrariedade apontada, para determinar a revisão daquele acórdão, e a consequente continuidade do registro do ato de concessão de aposentadoria da embargante, na forma deferida pelo Tribunal Regional do Trabalho da 24ª Região/MS (peça 53. P. 5) .
Análise
5.7.	 Os embargos de declaração têm por finalidade corrigir obscuridade, omissão ou contradição em deliberações do Tribunal. Seu objetivo não é o de proporcionar novo julgamento da questão posta nos autos, mas somente o de esclarecer, interpretar ou completar o pronunciamento anteriormente emitido, em benefício de sua compreensão ou inteireza.
5.8.	A contradição que enseja embargos deve ocorrer entre as razões de decidir contidas no voto do Ministro-Relator e a deliberação proferida no acórdão embargado, o que não se configurou nestes autos apreciados de forma unitária.
5.9.	No voto condutor do acórdão que deu provimento parcial ao pedido de reexame interposto pela aposentada, a Corte de Contas levou em consideração a comprovação de que a incorporação de quintos tinha por base decisão judicial transitada em julgado, razão pela qual tornou sem efeito a determinação ao órgão de origem para que promovesse o destaque de parcelas de quintos referentes às funções comissionadas exercidas entre 8/4/1998 e 4/9/2001, com sua transformação em parcela compensatória a ser absorvida por quaisquer reajustes futuros, consoante a modulação de efeitos decidida pelo Supremo Tribunal Federal no RE 638.115/CE (peça 48) .
5.10.	No entanto, embora tenha admitido essa modulação de efeitos, o STF fixou tese de repercussão geral no sentido da antijuridicidade da incorporação de quintos após 8/4/1998 (Tema 395) , in verbis:
Ofende o princípio da legalidade a decisão que concede a incorporação de quintos pelo exercício de função comissionada no período de 8/4/1998 até 4/9/2001, ante a carência de fundamento legal.
5.11.	Assim, o Relator a quo ressaltou que a presente homenagem à coisa julgada, que se impõe como diretriz constitucional, não implica em alterar o julgamento pela ilegalidade do ato de aposentação pela Corte de Contas, até porque no referido Tema 395 de Repercussão Geral o STF deixou assente que a incorporação de quintos, no período de 8/4/1998 até 4/9/2001, ofende o princípio da legalidade (peça 48) .
5.12.	A jurisprudência do TCU firmou-se no sentido de que, mesmo nas situações em que as parcelas de quintos/décimos foram incorporadas após 8/4/1998, com base em decisão judicial transitada em julgado, o ato concessório de aposentadoria é ilegal e não é registrado. O provimento judicial somente impede a suspensão dos pagamentos das parcelas indevidas (Acórdão 3842/2020-TCU-Primeira Câmara, de relatoria do Ministro Walton Alencar Rodrigues) .
5.13.	Assim, entende-se que, nos embargos opostos pela aposentada, pretende-se reabrir a discussão de mérito dos autos, pois não há qualquer contradição entre as razões de decidir contidas no voto do Relator a quo e a deliberação proferida no acórdão embargado.
5.14.	Vale lembrar que os embargos de declaração não têm por objetivo proporcionar novo julgamento da questão posta nos autos, mas somente o de esclarecer, interpretar ou completar o pronunciamento anteriormente emitido, em benefício de sua compreensão ou inteireza. É inadmissível a rediscussão do mérito da matéria decidida pela Corte de Contas, na via recursal eleita, conforme pacífica e reiterada jurisprudência do Tribunal.
5.15.	Diante disso, não merecem prosperar as alegações da embargante.
CONCLUSÃO
6.	Da análise de mérito, conclui-se que não ocorreu a contradição apontada pela embargante quanto à continuidade do pagamento de quintos, mas com o julgamento pela ilegalidade e negativa de registro de seu ato de aposentadoria.
6.1.	Por conseguinte, sugere-se rejeitar os presentes embargos de declaração.
PROPOSTA DE ENCAMINHAMENTO
7.	Ante o exposto, submetem-se os autos à consideração superior, propondo-se, com fundamento no artigo 34, § 2º, da Lei 8.443/1992:
a)	conhecer dos embargos de declaração opostos, para, no mérito, rejeitá-los;
b)	informar à embargante e demais interessados do acórdão a ser proferido, destacando que o relatório e o voto que o fundamentam podem ser acessados por meio do endereço eletrônico www.tcu.gov.br/acordaos."
É o Relatório.

Wilson Farias do Rego (16.484/OAB-MS), representando Maria Eugenia Witzler Antunes Ribeiro.

Procurador Marinus Eduardo De Vries Marsico.

EMBARGOS DE DECLARAÇÃO OPOSTOS CONTRA ACÓRDÃO QUE DEU PROVIMENTO PARCIAL A PEDIDO DE REEXAME. INCORPORAÇÃO INDEVIDA DE QUINTOS APÓS A EDIÇÃO DA LEI 9.624/1998. DECISÃO JUDICIAL TRANSITADA EM JULGADO. REAVALIAÇÃO DA PARCELA DE QUINTOS À LUZ DA DELIBERAÇÃO DO SUPREMO TRIBUNAL FEDERAL, NO RE 638.115/CE. CONTRADIÇÃO NO ACÓRDÃO EMBARGADO AO DECIDIR PELA LEGALIDADE DOS PAGAMENTOS DOS QUINTOS, MAS CONSIDERAR ILEGAL E NEGAR REGISTRO AO ATO DE APOSENTADORIA. CONHECIMENTO. INOCORRÊNCIA DA ALEGADA CONTRADIÇÃO. REJEIÇÃO DOS EMBARGOS DE DECLARAÇÃO.

APOSENTADORIA (APOS)

Secretaria de Recursos (Serur); Secretaria de Fiscalização de Integridade de Atos e Pagamentos de Pessoal e de Benefícios Sociais (Sefip).

Os embargos de declaração (peça 53) opostos por Maria Eugenia Witzler Antunes Ribeiro contra o Acórdão 18553/2021-TCU-Segunda Câmara (peça 47) , podem ser conhecidos, com fulcro no art. 34 da Lei nº 8.443/92 c/c o art. 287 do RI/TCU.
2.	 No mérito, acolho integralmente as conclusões presentes nos pareceres uniformes da unidade técnica, as quais adoto como razões de decidir. A análise empreendida pela Secretaria de Recursos abordou com propriedade os argumentos consignados pelos embargantes, de modo que se tornou despicienda a adução de novas considerações de fato e de direito sobre a matéria.
3.	Assim, inexistindo contradição, obscuridade ou omissão no Acórdão 18553/2021-TCU-Segunda Câmara, os embargos de declaração em análise devem ser rejeitados.
4.	Em face do exposto, voto por que o Tribunal adote a minuta de acórdão que ora submeto à apreciação deste Colegiado.
TCU, Sala das Sessões, em 25 de outubro de 2022.
ANTONIO ANASTASIA 
Relator